臺灣高等法院刑事判決　　　　　　　　94年度交上訴字第92號
上　訴　人
即　被　告　丙○○
選任辯護人　劉承斌律師
　　　　　　李基益律師
上列上訴人因過失致死案件，不服臺灣桃園地方法院94年度交易
字第29號，中華民國94年4月18日第一審判決（起訴案號：臺灣
桃園地方法院檢察署93年度偵字第19788號），提起上訴，本院
判決如下：
    主  文
原判決關於業務過失致死暨定應執行刑部分撤銷。
丙○○因過失致人於死，處有期徒刑捌月。
    事  實
一、丙○○明知汽車駕駛人於服用酒類後，本即不得駕車，於民
    國93年9月28日零時許，在桃園縣中壢市○○路中壢市公所
    附近友人處烤肉，飲用鋁罐啤酒3瓶，已達不能安全駕駛動
    力交通工具之狀態，竟仍駕駛車牌號碼為UK－5156（原審誤
    載為CV－9100）號自小客車，自中壢市○○路友人處出發沿
    同市○○路○段由南往北方向行駛返家，於行經桃園縣中壢
    市○○路○段與育樂街口時，本應注意汽車行駛時，應注意
    車前狀況，並隨時採取必要之安全措施，而當時雖為夜間，
    然天候狀況為晴，照明光線充足，路面乾燥、無缺陷亦無障
    礙物，視距良好，並無不能注意之狀況，竟疏未注意，致其
    所駕自小客車左前方保險桿處追撞其前方由乙○○所騎乘搭
    載謝欣妮車牌號碼為AW5－286（原審誤載為AW5－268）號重
    型機車，乙○○、謝欣妮遭此強烈撞擊後，均自該機車彈起
    並後拋，乙○○彈至丙○○所駕自小客車引擎蓋，謝欣妮則
    彈至該車擋風玻璃後，雙雙滾落在地，乙○○因而受有全身
    多處擦、挫傷之傷害，謝欣妮受有頭、胸部外傷並致脊椎骨
    折當場死亡。嗣員警據報到場處理，經檢測丙○○呼氣所含
    酒精成份達每公升0.98毫克（所犯服用酒類，不能安全駕駛
    動力交通工具而駕駛罪部分，經原審判處罪刑，丙○○上訴
    後，已於本院撤回而確定）。丙○○在其上開駕車肇事之犯
    行未為任何有偵查犯罪職權之公務員知悉前，自動向據報前
    來處理車禍事宜之桃園縣政府警察局交通隊中壢分隊警員李
    文軒表示為其駕車肇事，並進而接受本件裁判。
二、案經乙○○及謝欣妮之母甲○○提出告訴及臺灣桃園地方法
    院檢察署檢察官據報相驗後自動檢舉偵查起訴。
    理  由
一、認定犯罪事實所憑證據和理由：
    (一)關於被告丙○○於友人處烤肉飲酒後，於93年9月28日零
      時許，駕車自桃園縣中壢市○○路中壢市公所附近友人處
      出發沿同市○○路○段由南往北方向行駛返家，行經桃園
      縣中壢市○○路○段與育樂街口，追撞前方由告訴人乙○
      ○所騎乘搭載被害人謝欣妮車牌號碼為AW5－286號重型機
      車等事實，業據被告供承不諱，核與證人即告訴人乙○○
      於原審指訴相符（見原審卷第71至73頁），並有現場照片
      10幀及當事人、辯護人不爭執證據能力之道路交通事故現
      場圖、道路交通事故調查報告表在卷足憑。
    (二)本件車禍發生地點為三線道馬路，被告所駕自小客車及告
      訴人乙○○所騎乘之機車，均是行駛於中間車道，車禍發
      生地點亦係在該中間車道乙節，分據被告及告訴人乙○○
      供承在卷，而承辦本案之桃園縣政府警察局交通隊中壢分
      隊警員李文軒於原審審理時到庭證稱：到達現場後，我發
      現在中間車道偏外側處，有一輪胎擦地痕，依該擦地痕之
      寬度判斷，應該是機車所遺留，由該擦地痕之顏色，可明
      顯看出，兩側顏色較深，中間顏色較淺，故研判撞擊點應
      該是在中間車道偏外側，機車遭到外力撞擊後受擠壓並往
      前推行等語，益足認被告確有駕車追撞告訴人乙○○所騎
      之機車。
    (三)按汽車行駛時，駕駛人應注意車前狀況，並隨時採取必要
      之安全措施，道路交通安全規則第94條第3項定有明文。
      被告駕車自應遵守前開規定，以避免危險之發生，而依當
      時雖為夜間，但有照明故視距良好，路面鋪裝柏油、路面
      乾燥無缺陷，亦無障礙物等情形，業據證人李文軒陳明在
      卷，並有道路交通事故調查報告表在卷足憑，是並無不能
      注意之情事。被告於原審審理時坦承其發現前方由告訴人
      所騎乘之機車時，已來不及，且自發現機車至撞擊為止，
      前後不到3秒鐘（見原審卷第75頁），足證被告於行經肇
      事路段時，未注意車前狀況，致未及時發現被害人一行，
      且未採取必要之安全措施，以致乍見機車，竟煞車不及而
      撞上。是被告未遵守前開交通安全規則之規定，肇致本件
      車禍，應有過失。
    (四)告訴人乙○○與被害人謝欣妮因機車遭被告駕車追撞，均
      自該機車彈起並後拋，告訴人乙○○彈至被告所駕自小客
      車引擎蓋，被害人謝欣妮則彈至該車擋風玻璃，雙雙滾落
      在地，參諸告訴人乙○○證述其係彈至小客車引擎蓋（見
      原卷第72頁），及現場照片所示，被告所駕自小客車引擎
      蓋掀起、內摺，擋風玻璃並有大面積之碎裂、破損（見相
      驗卷第24頁），亦堪認實。告訴人乙○○及被害人謝欣妮
      遭此強烈撞擊後，告訴人乙○○受有全身多處擦傷、挫傷
      之傷害，而被害人謝欣妮則受有頭、胸部外傷並致脊椎骨
      折而當場死亡等情，除據告訴人乙○○指訴在卷、被告所
      是認外，業經臺灣桃園地方法院檢察署檢察官會同法醫師
      相驗屬實，並有當事人、辯護人不爭執證據能力之勘驗筆
      錄、驗斷書、相驗屍體證明書及天晟醫診斷證明書在卷足
      憑。從而，本件被告之過失行為與告訴人乙○○受傷、被
      害人謝欣妮死亡間，即有因果關係。
    (五)被告肇事後為警查獲時，經呼吸方式檢測所含酒精成分達
      每公升0.98公克，亦有桃園縣政府警察局交通隊中壢分隊
      酒精測定紀錄表在卷足憑。且被告無法注意行駛於正前方
      之機車，致追撞之，已如前述。則被告係酒醉駕車，亦堪
      認定。
    (六)按機器腳踏車行駛之車道及轉彎，應依標誌或標線之規定
      行駛，無標誌或標線者，在已劃分快慢車道之道路，雙向
      道路得在最外側快車道及慢車道之道路行駛（亦即，除不
      得在內側車道行駛外，其餘均可），道路交通安全規則第
      99 條第1項第2款前段定有明文。查本件發生車禍事故地
      點，係三線道路，該處並未有禁止機器腳踏車行駛之標誌
      或標線，有現場照片足憑（見原審卷第22頁），揆諸上開
      規定，告訴人乙○○騎乘騎車行駛於中間車道，尚無違反
      道路交通安全規則之規定，附此敘明。
    (七)綜上所述，本件事證明確，被告酒後駕車因過失致人於死
      、傷之犯行，堪以認定。
二、對於被告辯解的判斷：
    (一)被告之辯護人於原審辯以：案發地點為三線車道，被告行
      駛於中間車道，於發現告訴人乙○○所騎乘機車時，因內
      側車道有車，原欲變換至最外側車道，然因外側車道有聯
      結車停放，致無法變換，方撞上告訴人乙○○之機車。於
      本院辯以：告訴人乙○○原於外車道行駛，因前方停放聯
      結車，乃騎至中間車道，致被告煞車不及，因認該聯結車
      駕駛佔用外側車道對本件車禍事故之發生，亦與有過失。
    (二)經查：
      1.告訴人乙○○於原審證稱：本件車禍發生時，在最外側
        車道停放有1臺聯結車，我印象中在遭撞擊時，與該聯
        結車相距約2、30公尺等語（見原審卷第72頁）。
      2.證人李文軒於原審證稱：我到達肇事現場時，有一自小
        客車、聯結車及機車停放現場，聯結車位置在自小客車
        與機車間，聯結車與自小客車相距約10幾公尺，我有查
        看該聯結車後方，並無擦撞痕跡，所以認聯結車與本件
        車禍無涉，就讓其先行離開等語（見原審卷第68頁）。
      3.綜上所述，肇事地點之外側車道雖有聯結車1 臺停放，
        然該車與被告駕車撞擊告訴人乙○○所騎機車處，相距
        至少有10餘公尺。
      4.被告之辯護人於原審及本院，就係被告或告訴人乙○○
        變換車道一節，為截然相反之辯解，已相矛盾，而不可
        採。況聯結車停放位置與本件車禍事故處，相距至少
        10餘公尺，所辯稱行駛於外側車道者，不論為被告或告
        訴人乙○○之車輛，均有足夠距離，從容變換車道。是
        不論被告採取何種辯解，亦無足採。
三、論罪的理由：
　　(一)核被告所為，係犯刑法第276條第1項之過失致人於死罪及
      第284條第1項之過失傷害人罪。被告為汽車駕駛人，酒醉
      駕車，因而致告訴人乙○○受傷及被害人陳欣妮死亡，應
      依道路交通管理處罰條例第86條第1項規定加重其刑。
    (二)被告一過失行為，同時致告訴人乙○○受傷及被害人謝欣
      妮死亡，而觸犯上開2罪，為想像競合犯，應依刑法第55
      條之規定，從一重論以刑法第276條第1項之過失致人於死
      罪。
    (三)被告於肇事現場向前往處理事故之警察自首，接受偵訊並
      坦承肇事，業據證人李文軒證述甚詳，且有桃園縣政府警
      察局中壢分局交通事故肇事人自首情形紀錄表可稽，是本
      件被告對於未發覺之罪自首而受裁判，應依法減輕其刑，
      並依法先加重後減輕之。
    (四)雖告訴人甲○○於原審，以本案首位到場之警員即桃園縣
      警察局中壢分局內壢派出所警員黃慶隆於原審證稱：我到
      場時有以無線電查詢車號、車主，但詳細資料不清楚等語
      ，而質疑被告不符自首之要件。然證人黃慶隆於原審證述
      ：當時我負責線上巡邏勤務，接獲勤務中心通報，至現場
      處理，到達現場時因所有人員均至天晟醫院，故不在場，
      我僅負責維持現場秩序，待交通隊到達後即由交通隊接手
      處理，我雖有以無線電通報查詢車主姓名，但詳情我不清
      楚等語。由證人黃慶隆所述可知，其雖係第一位到達現場
      之警員，然並不清楚肇事者為何人，雖其曾透過無線電請
      同仁代為查詢停留在現場自小客車車主姓名，然代為查詢
      之同仁至多僅知悉停留現場自小客車之所有權人為被告，
      無從認定已知悉車主涉犯過失致死罪嫌，是告訴代理人以
      證人黃慶隆曾透過無線電查詢停留在現場自小客車車主姓
      名，即遽認偵辦犯罪權限之機關知悉被告涉犯過失致死罪
      嫌，稍嫌速斷，尚不足採，併此敘明。
四、撤銷改判的理由：
    (一)撤銷原判決的理由：
      1.「刑法上所謂業務，係指個人基於其社會地位繼續反覆
        所執行之事務，包括主要業務及其附隨之準備工作與輔
        助事務在內。此項附隨之事務，並非漫無限制，必須與
        其主要業務有直接、密切之關係者，始可包含在業務概
        念中，而認其屬業務之範圍。上訴人以養豬為業，其主
        要業務似係從事豬隻之生產、養殖、管理、載運、販賣
        等工作，倘上訴人並非經常駕駛小貨車載運豬隻或養豬
        所需之飼料等物，以執行與其養豬業務有直接、密切關
        係之準備工作或輔助行為，僅因欲往豬舍養豬，單純以
        小貨車做為其來往豬舍之交通工具，自不能謂駕駛小貨
        車係上訴人之附隨事務」，有最高法院 89 年台上字第
        8075號判例可參。又被告雖為大客車司機，然須於執行
        司機駕駛事務時，因過失致人於死，始能依刑法第276
        條第2項業務過失致死罪，亦有最高法院94年度台上字
        第3961號判決可資參考。本件被告既係於朋友處烤肉後
        ，駕小客車返家途中肇事，則其此次駕自小客車之行為
        ，即非執行業務。原審未察，變更檢察官起訴法條，論
        被告以業務過失致人於死及業務過失傷害犯罪，即有未
        洽。
      2.被告上訴指摘原判決此部分法律適用錯誤，為有理由，
        自應由本院將原判決關於業務過失致死暨定應執行刑部
        分撤銷。
    (二)爰審酌被告酒後深夜駕車追撞前車肇事，違反交通安全規
      則，過失程度甚重，且被害人謝欣妮正值青春年華，僅因
      被告過失行為，從此天人永隔，雖被告坦承犯行，然迄今
      尚未能與告訴人乙○○、被害人謝欣妮之家屬達成和解等
      一切情狀，量處有期徒刑8月，以資懲儆。
五、適用的法律：
    (一)刑事訴訟法第369條第1項前段、第364條、第299條第1項
      前段。
    (二)刑法第276條第1項、第284條第1項、第55條、第62條。
    (三)道路交通管理處罰條例第86條第1項。
    (四)罰金罰鍰提高標準條例第1條前段。
本案經檢察官柯麗鈴到庭執行職務。
中　　華　　民　　國　　94　　年　　10　　月　　12　　日
　　　　　　　　　刑事第十六庭  審判長法　官　曾德水
　　　　　　　　　　　　　　　　　　  法　官  廖紋妤
　　　　　　　　　　　　　　　　　　  法　官  范清銘
以上正本證明與原本無異。
檢察官如不服本判決應於收受送達後十日內向本院提出上訴書狀
，其未敘述上訴之理由者並得於提起上訴後十日內向本院補提理
由書（均須按他造當事人之人數附繕本）。
被告不得上訴。
                                      書記官　吳金來
中　　華　　民　　國　　94　　年　　10　　月　　14　　日
附錄：本案論罪科刑法條全文
刑法第276條第1項
 (過失致死罪)
因過失致人於死者，處二年以下有期徒刑、拘役或二千元以下罰
金。
刑法第284條第1項
 (過失傷害罪)
因過失傷害人者，處六月以下有期徒刑、拘役或五百元以下罰金
，致重傷者，處一年以下有期徒刑、拘役或五百元以下罰金。
